臺灣桃園地方法院刑事判決　　　　　　　　　　　　　　九十年度訴字第四一九號
　　公　訴　人　臺灣桃園地方法院檢察署檢察官
　　被　　　告　癸○○○
　　　　　　　　丑○○
右列被告等因偽造文書等案件，經檢察官提起公訴（九十年度偵字第二五六一號），
本院判決如左：
    主  文
癸○○○連續行使偽造私文書，足以生損害於他人，處有期徒刑貳年。
丑○○公訴不受理。
    事  實
一、癸○○○分別於附表一所示之時間，以其夫丑○○（公訴人誤認為共同正犯，詳
    如後述）之名義擔任會首，招募採內標制、會員人數、標金、底標、開標日期等
    均如附表一所示之二個民間互助會，並以投標金額最高之人為得標者，二會開標
    地點均在癸○○○位於桃園縣蘆竹鄉○○路二五號之住處。而癸○○○因在外積
    欠債務，及以會養會致陷於週轉不靈之故，竟基於意圖為自己不法所有之概括犯
    意，自民國八十七年九月十五日起，至八十九年八月五日止，先後於上開二互助
    會開標之日（即附表二所示冒標日期），在上開開標地點，利用擔任會首及主持
    開標之便，趁部分活會會員未到現場投標及參與開標之會員相互間不熟悉之機會
    ，以口頭佯稱有未到場會員委其投標，而以在空白紙上偽填得標金額各如附表二
    所示之出標金額及得標者如附表二所示被冒標人之署押之方式，依習慣表示擬投
    標會員競價投標之意思表示，用資偽造各該會員以如附表二之不等金額競標之標
    單之準私文書，連續偽造標會單，再先後出示所偽造之上紙標單予到場會員而行
    使之，連續向其他會員騙稱已由如附表二所示被冒標人以如附表二所示出標金額
    得標，均足以生損害於如附表二所示被冒標人及全體活會會員，而以此方式冒標
    如附表二所示被冒標人尚屬活會會員之會，並以如附表二所示之出標金額得標，
    再告知各活會會員遭冒標會員之得標金額，以此方式使各次活會會員及被冒用姓
    名之會員陷於錯誤，皆如數交付會款，而分別詐得如附表二所示之金額，二會合
    計共詐得約新臺幣（下同）一千一百七十二萬八千七百元。嗣於八十九年十二月
    九日，癸○○○突然宣告全部互助會倒會，而經會員相互核對後始悉上情。
二、案經被害人子○○、丙○○及辛○○訴請臺灣桃園地方法院檢察署檢察官偵查起
    訴。
      理  由
壹、被告癸○○○部分：
一、訊據被告癸○○○對於右揭時、地，先後以如附表二所示被冒標人之名義、出標
    金額冒標前述互助會，並連續向各該活會會員詐取會款之事實坦承不諱，核與告
    訴人子○○、丙○○及辛○○於偵查及本院調查程序中所指述之情節相符（見本
    院九十年四月二十五日訊問筆錄），且經證人庚○○（即第二組互助會死會會員
    ）、己○○（即第一、二組互助會活會會員劉連樹之媳）、寅○○（即第二組互
    助會死會會員）、陳韻筑（即「阿柳」第二組互助會死會會員）、乙○○（即第
    一組互助會活會會員）、呂素貞（即以「月女」名義參加第一組互助會之活會會
    員）、周游美素（即以「丁○○」名義參加第一組互助會之活會會員）、戊○○
    （即第一組互助會活會會員）、甲○○（即第一、二組互助會活會會員）、吳麗
    香（即第一組互助會活會會員）分別於偵查、本院調查程序中證述明確在卷（見
    九十年度偵字第二五六一號偵查卷第九頁及本院九十年五月三十日、同年九月五
    日、九十一年五月二十二日、同年六月十二日、同年七月四日、同年七月二十五
    日、同年九月二十六日訊問筆錄），此外復有上開二組互助會之互助會簿二份及
    標金紀錄二紙在卷可稽（附於九十年度偵字第二五六一號偵查卷第十三至十七頁
    、第二十至二十三頁及本院卷）。本件事證明確，被告癸○○○右揭犯行足可認
    定，應依法論科。
二、按被告癸○○○冒標會款時，有冒如附表二所示被冒標人之名義在空白紙上偽填
    出標金額及被冒標人之姓名，再出示予其他不知情之活會會員為得標之表示，業
    據被告癸○○○於本院調查程序中供述明確（見本院九十年四月二十五日訊問筆
    錄），則該標會單在習慣上足以表示上開會員擬競價投標之意思表示，依刑法第
    二百二十條第一項規定，以私文書論。核被告癸○○○所為，係犯刑法第二百十
    六條、第二百十條之行使偽造私文書罪及同法第三百三十九條第一項詐欺取財罪
    。又被告癸○○○偽造如附表二所示被冒標人姓名署押之行為，係偽造私文書之
    階段行為，不另論以偽造署押罪；其偽造私文書之低度行為，應為其後行使之高
    度行為所吸收，僅論刑法第二百十六條、第二百十條之行使偽造私文書罪。公訴
    意旨雖認被告丑○○與其妻即被告癸○○○共犯上開行使偽造私文書及詐欺取財
    等罪嫌，然訊據被告丑○○堅決否認有何行使偽造文書等犯行，辯稱：伊不清楚
    伊太太癸○○○偷標互助會之事，伊亦未去招會、收會款等語，經查，告訴人子
    ○○於偵查中即陳稱: （問：丑○○有無參與此會？）無，但以他先生（即丑○○）名義為會首，實際都是癸○○○處理等語（見九十年度他字第二三七號偵查
    卷第一五頁），而告訴人子○○、丙○○、辛○○各於本院調查程序中陳稱：（
    子○○）是被告癸○○○來跟伊招會的，會錢是被告癸○○○來收，被告丑○○
    並未出面，只是有時伊拿會錢過去，被告丑○○會代收；（丙○○）是被告癸○○○來邀會，收會錢也是她，被告丑○○都沒出面處理；（辛○○）是被告癸○○○跟伊邀會，收會錢也是她，被告丑○○未出面，只是伊去繳會錢時，被告丑
    ○○會代收等語（見本院九十年四月二十五日訊問筆錄），且證人寅○○、陳韻
    筑、呂素貞亦於本院調查程序中結證稱：（問寅○○：是否有跟被告所招的互助
    會？）有，是癸○○○向我招會，‧‧是癸○○○主持開標，有寫標單，上載名
    字、標金；（問陳韻筑：是否有跟被告所招之會？）有，我是用阿柳的名義跟，
    ‧‧是癸○○○跟我招會，錢是我送去他家，丑○○我認識，但他沒參加互助會
    的事，我有去投標過，是癸○○○主持，有寫標單、名字、標金；（問呂素貞：
    是否參加十五日的會？）是，以我婆婆壬○○的名義參加，‧‧本次的會是癸○○○跟我招會，標會及拿會錢都是她在處理，去標會時要寫標單，上面要寫名字
    、金額等語屬實在卷（見本院九十年九月五日、九十一年五月二十二日訊問筆錄
    ），堪認被告丑○○上開所辯各情應屬非虛，而堪採信。另被告丑○○雖為上開
    二組互助會之名義會首，且依告訴人子○○等上開所稱其有時在家中代收會錢，
    然被告癸○○○係因其夫即被告丑○○名下登記有房地，較有資力，易受人相信
    ，所以使用被告丑○○之名義擔任會首等情，迭據被告癸○○○於偵查及本院調
    查程序中供述一致在卷，佐以被告丑○○與癸○○○二人既係夫妻關係，被告癸○○○為取信前來參加互助會之會員，而以被告丑○○之名義擔任會首，應與一
    般交易常情無違，且被告丑○○在與被告癸○○○同住之家中代收會員送來之會
    錢，亦尚屬夫妻間代理日常事務之疇，實不得僅因被告丑○○為上開二組互助會
    名義上之會首及其有時在家中代收會錢等情，即逕認被告丑○○與被告癸○○○
    就上開行使偽造私文書及詐欺取財等犯行有犯意聯絡及行為分擔甚明，從而，公
    訴人此部分所認應屬有誤，併此敘明。再被告癸○○○各次詐欺取財犯行，均係
    以一冒標後詐取會款行為而對各個活會會員（當時之活會會員）為之，均為想像
    競合犯，應從一重之詐欺取財罪處斷，公訴意旨就此漏未論及（起訴書犯罪事實
    已提及，為起訴效力所及），尚有未洽。被告癸○○○先後多次行使偽造私文書
    、詐欺取財犯行，時間緊接，犯罪構成要件相同，顯各係基於概括犯意為之，均
    為連續犯，各以一罪論，均應依法加重其刑；再其所犯行使偽造私文書罪與詐欺
    取財罪兩罪間，有方法與結果之牽連犯關係，應依刑法第五十五條之規定，從一
    重之行使偽造私文書罪處斷。爰審酌被告癸○○○因一時貪念致犯本罪，擔任互
    助會會首竟違背會員之信任而冒標會款，共計十八次，前後所詐得金額高達一千
    一百七十二萬八千七百元，危害社會經濟秩序不輕，且迄今未與被害人達成和解
    ，亦無還款之表示及其犯後態度等一切情狀，量處如主文所示之刑，以資懲儆。
三、至被告癸○○○於偽造之標單上所偽造如附表二所示被冒標人姓名之署押，均因
    標單於得標後丟棄而滅失一情，業經被告癸○○○供承在卷，故不依法宣告沒收
    之。
四、公訴意旨另略以：被告癸○○○基於意圖為自己不法所有之概括犯意，除前開有
    罪部分外，另於第一組會期間，連續以如附表二所示第一組會被冒標人（共十五
    人）外之其餘二名活會會員名義冒標第一組互助會，因認被告癸○○○此部分行
    為亦涉犯行使偽造私文書及詐欺取財等罪嫌云云。經查，公訴意旨認被告癸○○○涉此部分犯行，無非以告訴人子○○於九十年二月二十日在偵查中所為：十五
    日的會，自八十七年九月十五日起到九十一年二月十五日，‧‧，故有十七人被
    冒標等語之指述為憑（見九十年度偵字第二五六一號偵查卷第一○、一一頁），
    然告訴人子○○前於九十年一月三十一日偵查中係指稱：（問：告訴經過？）八
    十七年九月十五日跟二萬元會，‧‧故有十二個人被冒標；（問：被冒標是何人
    ？）不知是誰真正被冒標等語（見九十年度他字第二三七號偵查卷第一四頁反面
    、第一五頁正面），據上，足見告訴人子○○並未就被告癸○○○是否以如附表
    二所示第一組會被冒標人外之其餘二名活會會員名義冒標及以何名義、何時冒標
    等情為明確之指述，且其上開於偵查中就被告癸○○○涉嫌上開行使偽造文書等
    部分犯行所為之指述，前後並非一致，要難謂無瑕疵，是否與事實相符，顯非無
    疑，殊難遽採，況告訴人子○○、辛○○後於本院調查程序中均指稱：經其等調
    查，十五號的會（即第一組會）應被冒標了十五會等語（見本院九十年六月二十
    八日訊問筆錄），核與被告癸○○○於本院調查程序中所為關於第一組會冒標人
    數之供述相符，且本件關於被告癸○○○涉嫌冒標前述二名活會會員之互助會部
    分，除公訴人所認定之被冒標人不明外，公訴意旨對於被告癸○○○於何時以何
    出標金額冒標等情，均付之闕如，本院乃無從進一步查證，尚難遽認被告癸○○○該部分犯行，職是，此部分既無其他積極證據可佐，則依前述說明，自未能僅
    據告訴人子○○上開於偵查中所為之指述，即率爾認定被告癸○○○有上開部分
    行使偽造文書等犯行，惟公訴人既認此與前述經本院論罪部分有連續犯裁判上一
    罪之關係，爰不另為無罪之諭知，附此敘明。
貳、被告丑○○部分：
一、公訴意旨略以：被告丑○○與癸○○○係夫妻關係，共同於八十七年九月間（下
    稱：第一組會）及八十九年六月間（下稱：第二組會），分別邀集劉期福、李金
    品等人參加互助會，並佯稱由較有資力之被告丑○○擔任會首，第一組會：會員
    連同會首共計四十四人次，會期自八十七年九月十五日起，至九十一年三月十五
    日止，期間為三年七個月，開標日期定於每月十五日，每月二萬元，底標一千五
    百元，會款應於開標後五日內繳清；第二組會：會員連同會首計為四十三人次，
    會期自八十九年六月五日起，至九十二年十一月五日止，期間為三年六個月，開
    標日期定於每月五日，每月二萬元，底標二千元，會款應於開標後五日內繳清。
    嗣被告丑○○與癸○○○二人竟基於概括之犯意，意圖為自己不法之所有，於第
    一組會期間，竟連續將其中十七個會員以渠等會員之名義冒標；於第二組會之期
    間，再將其中之「秀貞」、「秀霞」及另一姓名不詳之會員計三人，亦同以該等
    會員之名義填寫標單冒標，再據以向各會員詐取會款，致各會員陷於錯誤而為會
    款之交付。嗣於八十九年十二月九日突然全部宣告倒會，各會員始查知上情，損
    失不貲。因認被告丑○○涉共犯刑法第二百十六條、第二百十條之行使偽造私文
    書及同法第三百三十九條第一項之詐欺取財罪嫌。
二、按被告死亡者，應諭知不受理之判決，刑事訴訟法第三百零三條第五款定有明文
    。查被告丑○○已於九十一年三月二十四日因病死亡，有死亡證明書乙份在卷可
    稽（附於本院卷），是本件就被告丑○○部分爰不經言詞辯論逕為不受理諭知。
三、臺灣桃園地方法院檢察署檢察官聲請併案審理略以：被告丑○○自八十六年十月
    間起，與其妻癸○○○先後邀集三組互助會，每會每月二萬元，會款應於開標後
    五日內繳清。嗣被告丑○○、癸○○○二人竟基於概括之犯意，意圖為自己不法
    之所有，於會期間，連續將其中「秀貞」、「秀霞」等二十餘會員，以渠等會員
    之名義填寫標單冒標，再據以向各會員詐取會款，致各會員陷於錯誤而為會款之
    交付。嗣於八十九年十二月九突然全部宣告倒會，各會員始查知上情，惟已損失
    不貲。因認被告丑○○此部分行為亦涉有行使偽造私文書及詐欺取財等罪嫌（九
    十年度偵字第五一七○號），與上開起訴部分有連續犯之裁判上一罪關係，聲請
    併案審理云云。然查，被告丑○○前開經起訴涉犯行使偽造文書等部分犯行業經
    判決不受理，已見前述，併案審理部分與本件即無裁判上一罪之關係，無從併案
    審理，應檢還原檢察署處理。
據上論斷，應依刑事訴訟法第二百九十九條第一項前段、第三百零三條第五款、第三
百零七條，刑法第五十六條、第二百十六條、第二百十條、第三百三十九條第一項、
第五十五條，罰金罰鍰提高標準條例第一條前段，判決如主文。
本案經檢察官王以文到庭執行職務。
中      華      民      國      九十一    年      十        月      九  日
                                臺灣桃園地方法院刑事第二庭
                                      法  官    王  美  玲
右正本證明與原本無異。
如不服本判決，應於判決送達後十日內向本院提出上訴狀( 應附繕本 )，上訴於
臺灣高等法院。
                                      書記官    賴  玉  真
中        華        民        國   九十一   年   十   月    十五    日
附論罪科刑依據之法條：
刑法第二百十六條：
行使第二百十條至第二百十五條之文書者，依偽造、變造文書或登載不實事項或使登
載不實事項之規定處斷。
刑法第二百十條
偽造、變造私文書，足以生損害於公眾或他人者，處五年以下有期徒刑。
刑法第三百三十九條：
意圖為自己或第三人不法之所有，以詐術使人將本人或第三人之物交付者，處五年以
下有期徒刑、拘役或科或併科一千元（已提高十倍為一萬元）以下罰金。
以前項方法得財產上不法之利益或使第三人得之者，亦同。
前二項之未遂犯罰之。
附表一：
┌────┬─────────┬──────┬──────┬─────┐
│  編號  │    互助會        │會員人數    │ 每月會款   │  開標日  │
│        │   起迄日期       │（連同會首）│（新臺幣）  │          │
├────┼─────────┼──────┼──────┼─────┤
│        │                  │            │          │          │
│第一組會│  八十七年九月    │四十四人    │  二萬元    │  每月    │
│        │  十五日至九十    │            │  （內標）  │  十五日  │
│        │  一年三月十五    │            │（底標一千五│          │
│        │  日              │            │百元）      │          │
├────┼─────────┼──────┼──────┼─────┤
│        │                  │            │            │          │
│第二組會│  八十九年六月    │四十三人    │  二萬元    │  每月    │
│        │  五日至九十二    │            │  （內標）  │  五日    │
│        │  年十一月五日    │            │（底標二千元│          │
│        │                  │            │）          │          │
└────┴─────────┴──────┴──────┴─────┘
附表二：
┌───┬─────────┬─────┬───────┬────────
│ 編號 │     冒標日期     │ 被冒標人 │ 出標金額     │   詐得金額 （活
│      │                  │   姓名   │（新臺幣：元）│   標金x活會人數
│      │                  │          │              │   （新臺幣：元?
├───┼─────────┼─────┼───────┼────────
│第一組│ ８７／０９／１５ │  玉里    │  ３５００    │ ７０９５００
│      │                  │          │              │（１６５００x４?
│      │                  │          │              │＝７０９５００）
├───┼─────────┼─────┼───────┼────────
│      │ ８７／１０／１５ │  秀貞    │  ４０００    │ ６８８０００
│      │                  │          │              │（１６０００x４?
│      │                  │          │              │＝６８８０００）
├───┼─────────┼─────┼───────┼────────
│      │ ８７／１１／１５ │  美子    │  ４５００    │ ６６６５００
│      │                  │          │              │（１５５００x４?
│      │                  │          │              │＝６６６５００）
├───┼─────────┼─────┼───────┼────────
│      │ ８７／１２／１５ │  阿美    │  ４６００    │ ６６２２００
│      │                  │          │              │（１５４００x４?
│      │                  │          │              │＝６６２２００）
├───┼─────────┼─────┼───────┼────────
│      │ ８８／０２／１５ │  張綢妹  │  ４２００    │ ６６３６００
│      │                  │          │              │（１５８００x４?
│      │                  │          │              │＝６６３６００）
├───┼─────────┼─────┼───────┼────────
│      │ ８８／０４／１５ │  丁○○  │  ４５００    │ ６３５５００
│    │                  │          │              │（１５５００x４?
│      │                  │          │              │＝６３５５００）
├───┼─────────┼─────┼───────┼────────
│      │ ８８／０５／１５ │  林阿屘  │  ４５００    │ ６３５５００
│      │                  │          │              │（１５５００x４?
│      │                  │          │              │＝６３５５００）
├───┼─────────┼─────┼───────┼────────
│      │ ８８／０６／１５ │  戊○○  │  ４５００    │ ６３５５００
│      │                  │          │              │（１５５００x４?
│      │                  │          │              │＝６３５５００）
├───┼─────────┼─────┼───────┼────────
│      │ ８８／０７／１５ │  陳月桃  │  ４５００    │ ６３５５００
│      │                  │          │              │（１５５００x４?
│      │                  ││              │＝６３５５００）
├───┼─────────┼─────┼───────┼────────
│      │ ８８／０８／１５ │  林景成  │  ４２００    │ ６４７８００
│      │                  │          │              │（１５８００x４?
│      │                  │          │              │＝６４７８００）
├───┼─────────┼─────┼───────┼────────
│      │ ８８／０９／１５ │  李黃玉  │  ４２００    │ ６４７８００
│      │                  │          │              │（１５８００x４?
│      │                  │          │              │＝６４７８００）
├───┼─────────┼─────┼───────┼────────
│      │ ８８／１０／１５ │  月女    │  ４３００    │ ６４３７００
│      │                  │          │              │（１５７００x４?
│      │                  │          │              │＝６４３７００）
├───┼─────────┼─────┼───────┼────────
│      │ ８８／１１／１５ │  林明輝  │  ４４００    │ ６３９６００
│      │                  │          │              │（１５６００x４?
│      │                  │          │              │＝６３９６００）
├───┼─────────┼─────┼───────┼────────
│      │ ８８／１２／１５ │  游審    │  ４６００    │ ６３１４００
│      │                  │          │              │（１５４００x４?
│      │                  │          │              │＝６３１４００）
├───┼─────────┼─────┼───────┼────────
│      │ ８９／０６／１５ │  素嬌    │  ４５００    │ ５５８０００
│      │                  │          │              │（１５５００x３?
│      │                  │          │              │＝５５８０００）
├───┼─────────┼─────┼───────┼────────
│      │                  │          │              │ 小計９７００１?
├───┼─────────┼─────┼───────┼────────
│第二組│ ８９／０６／０５ │   秀貞   │  ３６００    │ ６８８８００
│      │                  │          │              │（１６４００x４?
│      │                  │          │              │＝６８８８００）
├───┼─────────┼─────┼───────┼────────
│      │ ８９／０７／０５ │   秀霞   │  ３８００    │ ６８０４００
│      │                  │          │              │（１６２００x４?
│      │                  │          │              │＝６８０４００）
├───┼─────────┼─────┼───────┼────────
│      │ ８９／０８／０５ │  李來有  │  ４３００    │ ６５９４００
│      │                  │          │              │（１５７００x４?
│      │                  │          │              │＝６５９４００）
├───┼─────────┼─────┼───────┼────────
│      │                  │          │              │ 小計：２０２８?
├───┼─────────┼─────┼───────┼────────
│      │                  │          │              │ 總計１１７２８?
└───┴─────────┴─────┴───────┴────────
